【裁判字號】    92,訴緝,188
【裁判日期】    920926
【裁判案由】    妨害投票
【裁判全文】
臺灣高雄地方法院刑事判決                        九十二年度訴緝字第一八八號
    公  訴  人  臺灣高雄地方法院檢察署檢察官
    被      告  甲○○
右列被告因妨害投票等案件，經檢察官提起公訴（九十一年度選偵字第一九一、一九
二號，九十二年度選偵字第九三、九四、九五、九六、九七號），前於本院審理中因
被告逃匿經通緝報結（九十二年訴字第一四二六號），嗣於緝獲後續行審理，並經本
院裁定由受命法官獨任進行簡式審判程序，茲判決如左：
    主  文
甲○○共同以非法之方法，使投票發生不正確之結果，處有期徒刑貳月，如易科罰金
，以參佰元折算壹日。褫奪公權壹年。
    事  實
一、甲○○曾於民國八十二年間，因違反麻醉藥品管理條例案件，經判處有期徒刑五
    月，於八十二年六月九日易科罰金執行完畢；嗣於九十年間則因涉犯酒醉駕車肇
    事後逃逸之公共危險等案件，經判處有期徒刑十月，緩刑四年，緩刑期間付保護
管束，目前仍在緩刑中（以上於本案均不構成累犯前科）。
二、緣陳宏源為高雄縣大社鄉之鄉長，於該鄉第十四屆鄉長選舉中欲競選連任而為候
    選人（選舉投票日為九十一年一月二十六日），陳宏誠係陳宏源之胞弟，陳順發
    則與陳宏誠於該次選舉共同為陳宏源從事助選工作。陳宏源為期增加票源以利當
    選，思及公職人員選舉罷免法規定有選舉權人必須在各該選舉區繼續居住四個月
    以上，始得成為各該選舉區之選舉權人，且知悉甲○○、楊斐如（經檢察官另為
    緩起訴處分）、吳順明（待到案後另結）等三人實際上未居住於陳傳松擔任戶長
    之高雄縣大社鄉○○路六二巷一一０號（下稱系爭戶籍地）房屋內，陳宏源竟與
    陳宏誠、陳順發、陳傳松與甲○○等共同基於以虛報遷出、遷入戶籍之方式（俗
    稱「幽靈人口」）而妨害投票之犯意聯絡，由陳宏誠委由陳順發請託陳傳松提供
    上開房屋稅單，由陳宏誠於民國九十年八月間，向高雄縣大社鄉戶政事務所申辦
    甲○○、楊斐如、吳順明三人戶籍遷入高雄縣大社鄉○○路六二巷一一０號，以
    便其三人於該次鄉長選舉能取得投票權而得以投票支持陳宏源。嗣該管選務機關
    遂將甲○○等三人編入高雄縣大社鄉第十四屆鄉長選舉人名冊公告確定，於選舉
    名冊上認其具投票資格。而後甲○○明知上情，亦知悉其並未於上址戶籍地「繼
    續居住四個月以上」，非該選舉區之選舉人，竟仍於九十一年一月二十六日高雄
    縣大社鄉第十四屆鄉長選舉之投票日，前往大社鄉第四０一號投票所領取選票投
    票，使高雄縣大社鄉第十四屆鄉長選舉之投票發生不正確之結果。
三、案經法務部調查局高雄縣調查站移送暨臺灣高雄地方法院檢察署檢察官簽分後偵
    查起訴。
    理  由
一、本件被告甲○○所犯係死刑、無期徒刑、最輕本刑為三年以上有期徒刑以外之罪
    ，其於準備程序中就被訴事實為有罪之陳述，經法官告知簡式審判程序之旨，並
    聽取公訴人、被告之意見後，認為適宜由受命法官獨任進行簡式審判程序，依刑
    事訴訟法第二百七十三條之一第一項規定，裁定由受命法官獨任進行簡式審判程
    序，合先敘明。
二、(一)訊據被告甲○○對於右揭事實坦承不諱，並供承係因哥哥在保險公司工作，認
      識高雄縣大社鄉要選舉的人，幫他競選，遷戶籍便是為了要挺他，在選舉日當
      天有去投票給該候選人，後來九十一年初本來要將戶籍遷出，但因目前還在緩
      刑付保護管束期間，所以戶籍無法遷出等情，核與另案被告陳宏誠在本院所供
      稱：係為幫陳宏源助選而請託被告陳順發尋找可遷入之戶籍地址，是係透過陳
      順發向陳傳松（系爭戶籍地之屋主）拿取房屋稅單後去辦理戶籍遷移手續等情
      ，及另案被告陳傳松在本院所供稱：甲○○、楊斐如、吳順明等三人均未實際
      居住在系爭戶籍地，我有提供地價稅收據給陳順發等語（陳宏誠、陳傳松之前
      開供詞，均詳見本院九十二年訴字第一四二六號案卷所附之筆錄；另陳宏源、
      陳順發雖否認涉有右揭犯行，惟其等犯行均已可認定，相關認定理由亦詳參本
      院九十二年訴字第一四二六號判決），均相符合，並有系爭戶籍地之戶卡片三
      張附卷可憑（附於九十一年度選偵字第一九一號偵查卷第四四九至四五一頁，
      此偵查卷以下簡稱第一九一號偵查卷），可證被告甲○○之自白核與事實相符
      ，堪信為真實。是以足認被告甲○○確具有妨害投票結果正確之犯意無誤。
    (二)又按，刑法第一百四十六條第一項之規定，其立法目的在杜絕任何選舉舞弊，
      以達選舉之純正及公平；該條之規定，係屬概括之規定，除使用詐術外，其他
      以一切非法之方法，達妨害選舉之純正及公平者，均有該條之適用；該罪之客
      觀構成要件有二，第一須以詐術或其他非法之方法，第二須使投票發生不正確
      之結果或變造投票之結果；所謂「其他非法之方法」，即除詐術外，其他一切
      非法律所允許之方法，均屬之；至所稱使投票發生不正確之結果，以致該選區
      之整體投票結果，發生不正確之結果為已足，而不以行為人所支持之特定候選
      人已否當選為必要。又以若虛偽遷入戶籍，實際上未居住於該處，目的在符合
      公職人員選舉罷免法繼續居住四個月以上之規定，而投票予某一候選人，並進
      而投票，在事證已明之情況下，若仍認不構成刑法第一百四十六條之妨害投票
      正確罪，則法律豈非流於具文，且昧於社會事實；況其本未住於該選舉區，為
      投票予某一候選人之目的，將戶籍虛偽遷入，姑不論其最後投票予何候選人，
      就該選區之整體投票結果，其投票數，亦必然發生不正確結果，是亦難以此認
      不構成刑法第一百四十六條之妨害投票正確罪；而刑法第一百四十六條妨害投
      票正確罪，其既遂犯與未遂犯之區別，在於使投票之發生不正確之結果即已足
      ，易言之，即投票票數發生不正確，即足當之，並不以投票結果影響當選之正
      確為限，此為法條文義解釋、歷史解釋及體系解釋上之所當然。
    (三)復按，關於使幽靈人口虛報遷入取得投票權，並致投票發生不正確結果，是否
      有刑事罪責之問題，論者有謂以遷入登記而要求必須實際居住，恐有違反憲法
      保護居住及遷徙自由之意旨，而選舉罷免法第二十三條既規定選舉投票清冊以
      戶籍登記為主，是縱為虛報遷入，亦無投票不實之情形，又戶籍法對虛報遷入
      者僅處以罰鍰，足見立法時對此已有考量，故亦無理由就上開行為科以刑罰，
      且國內政治生態，常有非選舉區居民，為在該地取得候選人資格，方於選前遷
      入戶籍者，國人並不質疑其正當性，何以獨對選舉人要求不得於選前遷入等語
      。然按：
    1.按人民有居住及遷徙之自由；又人民有選舉、罷免、創制、複決之權，憲法第
      十條、第十七條固均著有明文，然所謂居住遷徙自由及選舉權，並非漫無限制
      ，得任意行使，在為防止妨礙他人自由，避免緊急危難，維持社會秩序，或增
      進公共利益所必要者，仍得以法律限制之，憲法第二十三條亦定有明文，此即
      所謂法律保留原則。而行政區域住民之組成，實關係該地區之資源合理分配使
      用，牽涉地方公共利益甚鉅，故戶籍法第二十條至第二十二條所規定之遷出、
      遷入登記及同法第五十四條對故意為不實申請者之處罰，此係依據公共利益加
      諸地區人民之公法上義務，難認有侵害人民遷徙自由之違憲情形。又公職人員
      選舉罷免法第十五條第一項有選舉權人在各該選舉區繼續居住四個月以上者，
      為公職人員選舉各該選舉區之選舉人之規定，係本於在選舉區居住一定期間者
      ，才對候選人有所瞭解，且為未來實際承受地方發展利害得失之人，始有資格
      投票決定何人當選代表之理念。是以無遷入事實而為遷入登記，自難認其合於
      戶籍管理、維護社會治安及選舉之公平性之要求，是上開規定均係為維護社會
      秩序之必要，而對人民居住遷徙自由及選舉權所附加之限制，且上開規定，亦
      皆未超出比例原則，其合憲性，當不容置疑。
    2.次按現行刑法第一百四十六條第一項「以詐術或其他非法之方法，使投票發生
      不正確之結果或變造投票之結果者，處五年以下有期徒刑。」之規定，其立法
      目的無非在杜絕任何選舉舞弊，以達選舉之純正及公平，此從刑法第二編第六
      章妨票投票罪之立法目的：「查暫行新刑律分則第八章原案謂凡選舉事宜，以
      純正涓潔安全為要義，尚純正則用各種詐術者有罰，尚涓潔則用各種誘惑者有
    罰，尚安全則用各種強暴者皆有罰。：：」及觀諸刑法第一百四十六條之立法
      理由為：「查第二次修正案理由謂外國立法例，對於選舉舞弊，可分為兩派：
      一為列舉規定，法國、比國、意大利、西班牙、匈牙利、英國、美國等國是也
      。一為概括規定，德國、奧國、芬蘭等國是也。第一派之選舉法，雖屢經更改
      然難臻嚴密，即如法國一千八百五十二年二月二日之選舉罷免法頒布後，至一
      千八百八十九年曾經六次更改，其列舉之犯罪行為，幾及百種，仍有未盡，仍
      於一千九百零二年三月三十日頒布概括規定之條文，蓋以列舉終有遺漏也。原
      案第一百五十八條第一項，係仿列舉式，其所注意者一為選舉名簿，一為無資
      格之投票，其嚴密不如法國，且於投票後，選舉結果前一切舞弊無明文處罰，
      故本案擬從第二派為概括之規定。：：：」益徵明確，從此亦可知我國刑法第
      一百四十六條之規定，係屬概括之規定，除使用詐術外，其他以一切非法之方
      法，達妨害選舉之純正及公平者，均有該條之適用。又從該法條之條文觀之，
      該罪之客觀構成要件有二，第一須以詐術或其他非法之方法，第二須使投票發
      生不正確之結果或變造投票之結果；所謂「詐術」即使用欺罔手段，以使人陷
      於錯誤而言，所謂「其他非法之方法」，即除詐術外，其他一切非法律所允許
      之方法，均屬之。
    3.再選舉人、候選人年齡及居住期間之計算，均以算至投票日前一日為準，並以
      戶籍登記簿為依據，公職人員選舉罷免法第四條第一項固定有明文，然按諸上
      開同法第十五條第一項有選舉權人在各該選區繼續居住四個月以上者，為公職
      人員選舉各該選舉區之選舉人之規定，可知該法所重視者，為在選舉區繼續居
      住之事實，又該四個月，為判斷居住事實之客觀標準，至於戶籍登記簿僅為該
      四個月起算之在客觀上不得不然之判斷依據，此觀諸該法之施行細則第二條之
      一規定本法第四條居住期間之計算所依據之戶籍登記，應由戶籍機關切實查察
      ，其遷入登記不實者，應依法處理，足見上開規定之本旨，重在居住之事實，
      而非形式上之戶籍登記；再現代民主政治主權在民之原則，將政權交諸人民，
      由人民選舉代表行使，其中因各國幅員大小不一，小者固可由人民共同決定，
      大者則非區分各級行政區域、組織治理不可，在區分若干行政區域下，該行政
      區域之政權行使，按諸主權在民原則，理應由該行政區域之人民行使，且僅能
      由該區域之人民行使，非能由其他地區之人所能越俎代庖，由此亦證公職人員
      選舉罷免法之規定，重在居住之事實，至為明確。今若為符合上開公職人員選
      舉罷免法之規定，為支持某特定候選人，而將戶籍及實際上居住所遷入該選舉
      區，固符合上開規定及主權在民原則，自不待言，然若實際上並未居住該選舉
      區，為支持某特定候選人，而虛報遷入戶籍者，其有妨害選舉之純正及公正性
      ，至為顯然，且虛報戶籍遷入，依戶籍法第五十四條之規定，應加以行政處罰
      ，已如上述，若以此種虛報戶籍遷入之手段，使特定候選人取得地方選舉之優
      勢，自足以造成投票發生不正確結果，非法律所允許之方法，除依上開規定予
      以行政之處罰外，另應該當於刑法第一百四十六條所規定之「其他非法之方法
      」之要件，至為明確，而非僅止於行政上之處罰而已，此猶如刑法第五十五條
      之牽連犯規定相似，其方法行為及手段行為均構成犯罪，而非僅就方法行為或
      結果行為論罪，而於此則僅係因其手段行為，係屬行政罰所規範之範疇，而非
      刑法上之處罰而已，要難以該手段行為，應為行政上之處罰，即認目的行為，
      不構成犯罪，否則無異鼓勵小行政區域選前之幽靈人口遷移比賽，使民主運任
      蕩然無存。
    4.又我國憲法所規定之各項選舉，雖係採普通、平等、直接、無記名方式為之，
      選舉人投票給何候選人，在理論上固係無法知悉，然若虛偽遷入戶籍，實際上
      未居住於該處，目的在符合公職人員選舉罷免法繼續居住四個月以上之規定，
      而投票予某一候選人，並進而投票，在事證已明知情況下，若仍以上揭理由認
      不構成刑法第一百四十六條之妨害投票正確罪，則法律豈非流於具文，且眛於
      社會事實，況其本未住於該選舉區，為投票予某一候選人之目的，將戶籍虛偽
      遷入，姑不論其最後投票予何候選人，就該選區之整體投票結果，其投票數，
      亦必然發生不正確結果，是亦難以此認不構成刑法第一百四十六條之妨害投票
      正確罪。
    5.況依公職人員選舉罷免法第三十八條第三項、第四十五條之四、第四十五條之
      五、第六十五條等規定，候選人保證金之發還、沒收，競選經費捐贈之限制，
      選舉經費之補助，及有關全國不分區、僑居國外國民之國民大會代表、立法委
      員選舉當選人名額，均以得票比率之多寡而為決定及分配。參照上開規定，得
      票比率之多寡，除關係候選人當選與否外，亦與上開各項選舉結果攸關。因之
      ，刑法第一百四十六條所謂使投票發生不正確之結果，除指使某候選人當選與
      否之選舉結果外，兼指使得票比率等投票結果發生不正確結果之情形在內。按
      憲法第一百二十九條所規定之無記名投票，固有使投票內容隱密之效果，惟倘
      無居住之事實，而虛報戶籍遷入登記，經戶籍機關編入選舉人名冊，並參加選
      舉投票，顯足以使該選舉區計算得票比率基礎之選舉人人數及投票之票數為不
      實之增加。縱因查證困難，無法得知其等投票選舉之特定候選人為誰，然不論
      投與何人，既已使選舉權人之人數及投票數為不實之增加，自足以使投票發生
      不正確之結果，尤以小型選舉區之影響更為顯著。
綜上所述，本案事證已臻明確，被告甲○○之犯行已可認定。
三、核被告甲○○以非法之方法，使投票發生不正確結果之行為，係犯刑法第一百四
    十六條第一項之妨害投票正確罪。又按，共同正犯於其犯意聯絡範圍內，雖僅參
    與部分犯行之實施，仍應對其他共犯所分擔實施之犯行負全部事實之刑責，且共
    同正犯之意思聯絡，並不以數人間直接發生者為限，即有間接之聯絡者，亦包括
    在內（參照最高法院八十一年度台上字第六六０一號判決），是以被告甲○○雖
    未親自辦理遷移戶籍事宜，亦未直接與陳宏源、陳順發、陳傳松等人接洽，惟依
    前開說明，其等仍均應就共同犯意聯絡範圍內犯行共同負責，均屬共同正犯。審
    酌被告甲○○曾於八十二年間，因違反麻醉藥品管理條例案件，經判處有期徒刑
    五月，於八十二年六月九日易科罰金執行完畢；嗣於九十年間則因涉犯酒醉駕車
    肇事後逃逸之公共危險等案件，經判處有期徒刑十月，緩刑四年，緩刑期間付保
    護管束，目前仍在緩刑中（以上於本案均不構成累犯前科）等情，有台灣高雄地
    方法院檢察署刑案資料查註紀錄表、本院被告院內索引卡紀錄表及台灣高等法院
    被告全國前案紀錄表各一紙在卷可憑，又其不思以正當方法助選，竟為取得投票
    資格而將戶籍遷入該選舉區內之犯罪動機與目的，及其犯罪手段，惟考量其犯罪
    後坦承犯行，態度良好等一切情狀，酌從輕量處如主文所示之刑，並諭知易科罰
    金之折算標準，此外，並應依公職人員選舉罷免法第九十八條第三項之規定，予
    以諭知褫奪公權一年。再者，因其目前尚在緩刑中，故已不宜再宣告緩刑，附此
    敘明。
四、公訴意旨另以：被告甲○○共同以虛報戶籍遷入系爭戶籍地之方法，使高雄縣大
    社鄉戶政事務所之承辦公務員陷於錯誤而將戶籍遷移之不實事項登載於所掌之公
    文書，致生損害於該管公務員對於戶籍管理之正確性，因認被告另涉有刑法第二
    百十四條之使公務員登載不實事項於公文書罪嫌。惟按，「按刑法第二百十四條
    所謂使公務員登載不實事項於公文書罪，須一經他人聲明或申報，公務員即有登
    載之義務，並依其所為之聲明或申報予以登載，而其登載之內容又屬不實之事項
    ，始足構成。若其所為聲明或申報，公務員尚須為實質之審查以判斷其真實與否
    ，始得為一定之記載者，即非本罪所稱之使公務員登載不實，自無成立刑法第二
    百十四條罪責之可能。戶籍法第二十五條、五十四條、五十六條規定：戶籍登記
    事項自始不存在或自始無效時，應為撤銷之登記，故意為不實之申請者，由戶政
    事務所處罰之；次依同法第四十七條第三、四、五項、同法施行細則第十三條第
    一項第九款、第二項、第十五條之規定，戶籍遷徙登記之申請，應於事件發生或
    確定後三十日內為之，申請人應於申請時提出證明遷徙事實之文件，由戶政機關
    查驗核實後為之。足徵戶籍法所謂之遷出及遷入登記，並非僅指戶籍上之異動而
    已，實應包括居住處所遷移之事實行為在內，故如僅將戶籍遷出或遷入，而實際
    居住所未隨之遷移，本質上即屬不實，戶政事務所除可依上開規定科以行政罰鍰
    外，並得以其實際上無遷徙之事實，而逕行撤銷其遷入登記。綜合上開規定意旨
    觀之，為選舉將戶籍遷入之登記，該管公務員顯有查核之義務，縱為選舉而為不
    實之戶籍遷入，應無刑法第二百十四條之適用」，業經最高法院於九十一年十一
    月二十六日以第十七次刑庭會議決議在案，有決議內容一份在卷可憑，是以被告
    甲○○應不構成刑法第二百十四條之罪責，此部分公訴意旨容有未洽，惟公訴人
    既認此部分犯行與前揭經本院論罪科刑之部分有牽連犯之裁判上一罪關係，本院
    爰不另為無罪之諭知。
五、據上論斷，應依刑事訴訟法第二百七十三條之一第一項、第二百九十九條第一項
    前段，刑法第二十八條、第一百四十六條第一項、第四十一條第一項、第三十七
    條第二項、罰金罰鍰提高標準條例第二條、公職人員選舉罷免法第九十八條第三
    項，判決如主文。
本案經檢察官劉昀到庭執行職務。
中      華      民      國      九十二      年    九    月    二十六    日
  臺灣高雄地方法院刑事第十三庭
                                      法  官  周玉群
右正本證明與原本無異。
如不服本判決，應於判決送達後十日內，向本院提出上訴狀。
                                      書記官  陳瓊芳
中      華      民      國      九十二      年    九    月    二十九    日
附錄本判決論罪科刑法條：
刑法第一百四十六條第一項：
  以詐術或其他非法之方法，使投票發生不正確之結果或變造投票之結果者，處五年
  以下有期徒刑。


司法院資訊處製作；財團法人民間司法改革基金會備份。
